【裁判字號】    95,訴,1711
【裁判日期】    951220
【裁判案由】    確認債權不存在
【裁判全文】
臺灣臺中地方法院民事判決  95年度訴字第1711號
原      告  甲○○
訴訟代理人  張崇哲律師
複代理人    張仕融律師
被      告  丙○○○
當事人間確認債權不存在事件，本院於95年12月6日言詞辯論終
結，判決如下：
    主    文
確認被告對原告所有坐落南投縣竹山鎮○○段一七０地號土地，
於民國八十四年二月二十二日設定登記、存續期間自民國八十四
年二月二十一日至民國八十四年五月二十日，新臺幣捌拾萬元之
抵押權所擔保之債權不存在。
訴訟費用由被告負擔。
    事實及理由
甲、程序方面：
一、按確認法律關係之訴，非原告有即受確認判決之法律上利益
    者，不得提起之，民事訴訟法第247條第1項前段定有明文。
    所謂即受確認判決之法律上利益，係指因法律關係之存在與
    否不明確，致原告主觀上認為其在法律上之地位有不安之狀
    態存在，且此種不安之狀態，能以確認判決將之除去者而言
    ，最高法院著有52年台上字第1240號判例足資參照。本件原
    告主張其與被告間就其所有坐落南投縣竹山鎮○○段第170
    地號土地 (下稱系爭土地)間並無任何抵押債權債務關係存
    在，被告竟依土地登記謄本所示聲請裁定准予拍賣系爭土地
    ，倘原告不就其主張系爭土地上之抵押權並無擔保之債務存
    在一事訴請確認，即可能因被告以訟爭抵押權之權利人身份
    進行拍賣，致原告在私法上之地位自有受侵害之危險，揆之
    首開說明，原告提起本件確認之訴以排除此項危險，與上開
    法條之規定並無不符，特此陳明。
二、本件被告經合法通知，未於言詞辯論期日到場，核無民事訴
    訟法第386條所列各款情形，爰依原告之聲請，由其一造辯
    論而為判決。
乙、實體部分：
一、原告主張：訴外人洪錫餘於民國（下同）84年間與原告妹妹
    吳秀容接洽，評估原告所有系爭土地興建房屋之可能性，遂
    將上開土地及原告相關資料交付洪錫餘進行評估，事後以無
    實益作罷，並返還所交付之物品，實不知洪錫餘竟將原告所
    有上開土地設定抵押權予被告，至94年11月間原告接獲台灣
    南投地方法院94年度拍字第281號拍賣抵押物裁定始知上開
    抵押權設定。原告既不識被告，何能向其借款，且被告於上
    開聲請拍賣抵押物裁定事件所提出證明借款之如附表編號1
    、2之2紙本票，既原告所簽發，亦不曾授權他人簽發，又本
    票上所載金額分別為5萬元及65萬元，與抵押權所擔保債權
    額不符，且本票到期日為84年6月28日，亦與抵押權設定所
    擔保之債權清償日84年5月20日不相符合。原告迄今未曾向
    被告借得任何款項，被告對原告自無何債權存在，且依抵押
    權從屬性要求，必須所擔保之債權存在，該抵押權始得發生
    ，與最高限額抵押權自有不同，被告自應就其主張交付借款
    負舉證責任。並聲明：如主文所示。
二、被告雖未於言詞辯論期日到場，惟曾提出答辯狀陳述：本件
    不動產抵押貸款之借貸均經原告同意並有交付印鑑證明書及
    戶口名簿等文件供辦理設定，而被告等均曾到原告家中，不
    容任意否認，並提出如附表所示之本票為證等語置辯。並聲
    明：駁回原告之訴。
三、本件原告主張其未向被告借貸，復未同意設定任何抵押權予
    被告，被告則以前詞置辯，並提出如附表所示本票3紙為憑
    ，本件首應審究者為兩造間有系爭土地上抵押權所欲擔保之
    借款債權存在？經查：
  (一)按當事人主張有利於己之事實者，就其事實有舉證之責任。
    但法律別有規定，或依其情形顯失公平者，不在此限。民事
    訴訟法第277條定有明文。而消極確認之訴，應由被告負立
    證責任（最高法院19年上字第385號判例參照）。而抵押權
    為從物權，以其擔保之債權存在為發生之要件，契約當事人
    間除以債權之發生為停止條件，或約定就將來應發生之債權
    而設定外，若所擔保之債權不存在，縱為抵押權之設定登記
    ，仍難認其抵押權業已成立；另消費借貸契約為要物契約，
    是以一般抵押權之當事人間就抵押債權存否有爭執時，如其
    債權係屬借款，自應由貸與人就借款已交付之事實，負舉證
    責任；又普通抵押權人聲請拍賣抵押物時，固不以提出債權
    憑證為必要，但抵押人對於抵押債權借款之事實有爭執時，
    貸與人仍應就交付借款之積極事實負舉證責任，自不能僅憑
    抵押權之登記即認有借款之事實（最高法院89年度台上字第
    1086號、88年度台上字第1346號、79年台上字第2722號判決
    意旨參照）。本件原告所有系爭土地上之抵押權為普通抵押
    ，且設定之權利價值為80萬元，被告既辯稱該普通抵押權係
    擔保伊與原告間之消費借貸法律關係，揆諸前揭最高法院判
    決意旨，被告仍應就該普通抵押權設定時所擔保消費借貸債
    權之交付借款事實負舉證責任，尚不能僅憑系爭抵押權登記
    之權利價值即認有借款及其額度之事實，合先說明。
  (二)按主張法律關係存在者，應就該法律關係存在之原因事實負
    舉證責任。本件被告抗辯抵押權所擔保之借貸債權即為附表
    所示本票債權，既為原告所否認，自應由被告就附表所示本
    票債權存在之原因事實，負舉證責任。被告以附表所示本票
    上有原告姓名之印文而謂前開本票為原告與訴外人洪錫餘、
    吳秀容三人共同開立云云，為原告所否認，依上開規定，亦
    應由被告就附表所示本票為原告所開立，負舉證責任。查附
    表所示本票發票人欄上原告之印文為楷體字，而依本件裁定
    移送本院管轄前所繫屬之台灣南投地方法院向南投縣竹山地
    政事務所調取系爭土地辦理抵押權登記相關文件時，所函覆
    之原告印鑑證明書上所留存原告之印文則為篆體字，有南投
    竹山地政事務所函附之南投縣竹山鎮戶政事務所印鑑證明附
    卷可據，復經原告當庭持該印章蓋印於印鑑證明之印文旁。
    從形式觀察，即可明顯判斷原告所持有印章之印文，與印鑑
    證明書上所留存之印文為同一，且該印鑑證明書上原告之印
    文與系爭本票顯不相同。從而，原告抗辯系爭本票非其所開
    立，並非無據，被告既不能提出其他證據，證明附表所示本
    票上之原告姓名之印文為原告所為，則其主張系爭本票債權
    存在，即非可採。
  (三)原告復主張係遭訴外人洪錫餘要求其妹妹吳秀容轉答欲合建
    房屋為由，遂交付身分證件、所有權狀及印鑑證明予洪錫餘
    ，再由訴外人洪錫餘委請被告配偶乙○○代書辦理，卻遭辦
    理上開抵押權之設定等情，核與證人吳秀容證述：「（原告
    是否認洪錫餘？）不認識，原告只有來台中找我時，看過洪
    錫餘。（是否認識乙○○或被告？）不認識。（是否知道原
    告要蓋房子的事情？）我知道洪錫餘有在蓋房子，有跟他說
    竹山有一個老房子要重蓋，請他去看看，他有帶一個代書去
    」、「（提示乙○○之身分證影本是否為當時去的代書？）
    是的。當時原告沒有在場，後來是原告拿權狀和印鑑證明給
    我，交給洪錫餘，他應該是交給乙○○處理，過7日後他們
    說土地有佔到廟地沒有辦法蓋，把印鑑證明和權狀還給我，
    94年乙○○要來拍賣本件土地，我們才知道這件事情。」等
    語相符，則原告主張其未曾向被告借得任何款項，係因合建
    房屋緣故始交付訴外人洪錫餘相關證件，應堪認定。退步言
    之，兩造縱有設定抵押權之合意並完成登記，由原告提供上
    開房地供作設定額抵押權屬實，惟被告既無法立證其曾交付
    系爭抵押借款，揆諸前開說明，究不能僅以上開抵押權之設
    定，遽行推論謂被告對原告有前揭80萬元債權存在。
  (四)從而，本件被告辯稱系爭土地所設定之抵押權係用以擔保兩
    造間之借貸債權，其中被告所提出如附表所示本票債權部分
    既為原告所否認，原告復否認曾收受上開借款，揆諸首開裁
    判意旨，被告自應就其有交付系爭抵押債權之借款負舉證責
    任，本件被告既無法就上開事實舉證證明之，被告辯稱兩造
    間有抵押借款存在，自難採信為真正。
四、綜上所述，被告抗辯系爭本票為原告簽立，既經原告否認，
    被告復無法就交付系爭土地上之抵押借款一事有所立證，從
    而原告主張兩造間如主文所示之抵押債權不存在，為有理由
    ，應予准許。
五、訴訟費用之負擔：民事訴訟法第78條。
中    華    民    國    95    年    12    月    20   日
                  民事第三庭    法  官  林靜芬
附表：
┌──┬────┬───────┬────┬────┐
│編號│   票號 │   票面金額   │發票日  │到期日  │
├──┼────┼───────┼────┼────┤
│ 1  │  068316│   50,000元   │84.5.29 │84.6.28 │
├──┼────┼───────┼────┼────┤
│ 2  │  284815│  650,000元   │84.3.28 │84.6.28 │
├──┼────┼───────┼────┼────┤
│ 3  │  284802│  300,000元   │84.1.11 │84.4.10 │
└──┴────┴───────┴────┴────┘
正本係照原本作成。
如對本判決上訴，須於判決送達後20日內向本院提出上訴狀。
中    華    民    國    95    年    12    月    20    日
                                書記官


司法院資訊處製作；財團法人民間司法改革基金會備份。
